臺灣板橋地方法院交通事件裁定　　　　96年度交聲字第1078號
原處分機關　臺北市交通事件裁決所
異　議　人　甲○○
即受處分人
上列受處分人因違反道路交通管理處罰條例案件，對於臺北市交
通事件裁決所所為之北市裁二字裁22－C00000000 號處分（原舉
發通知單：北縣警交字第C00000000 號），聲明異議，本院裁定
如下：
    主  文
原處分撤銷。
甲○○不罰。
    理  由
一、原處分機關以：異議人即受處分人甲○○於民國96年3 月13
    日14時30分許，騎乘林麗雪所有之車號：LLG －261 號重型
    機車，行經臺北縣永和市○○路、豫溪街口有燈光號誌管制
    之交叉路口闖紅燈，為臺北縣政府警察局永和分局中正橋派
    出所值勤稽查員警當場目擊且欲攔停時，異議人旋即騎乘上
    開機車離去，值勤員警乃記明異議人違規時間、地點、違規
    車輛牌照號碼、車型及車色等可資辨明之資料後，依道路交
    通管理處罰條例第7 條之2 第1 項第1 款規定，以北縣警交
    字第C00000000 號通知單逕行舉發（對車輛所有人林麗雪之
    處罰，應歸責於車輛駕駛人甲○○）；原處分機關因認異議
    人有如上「闖紅燈」之違規事實，爰依道路交通管理處罰條
    例第53條第1 項規定，裁處罰鍰新臺幣1,800 元，並依同條
    例第63條第1 項第3 款規定，記違規點數3 點之處分。
二、異議意旨以：本件罰單之開立，僅為員警單方面在無客觀事
    實證明情形下，以個人主觀之判斷而舉發。裁罰單位應提出
    當事人違規之客觀證明，例如以科學儀器拍攝之照片或監視
    錄影，方能確認違規事實，唯迄今當事人均未見任何客觀證
    明，自難令人信服，為此，原處分機關所為之處分顯有疏失
    。異議人要求提出證據證明伊有違規等云云。
三、本件首應確定之法律見解，在於法院就交通事件之異議程序
    ，就行政機關（原處分機關）與人民間有關舉證責任分配原
    理，及行政機關所提證據之證明程度為何？本裁定採原處分
    機關應對其交通違規裁罰處分之合法性負舉證責任，亦即行
    政機關就所為交通裁罰處分之方式、程序暨內容（如舉發之
    違規事實、法律適用）等要件，應負舉證之責，且行政機關
    所提證據，須達於通常一般之人均不致懷疑，而得確信其為
    真實之程度，始得據以認定人民確有舉發之交通違規事實。
    茲分述如下：
(一)、按人民因違反法律上義務而應受之行政罰，係屬對人民之制
    裁，原則上行為人應有可歸責之原因，故於法律無特別規定
    時，雖不以出於故意為必要，仍須以過失為其責任條件。但
    為維護行政目的之實現，兼顧人民權利之保障，應受行政罰
    之行為，僅須違反禁止規定或作為義務，而不以發生損害或
    危險為其要件者，推定為有過失，於行為人不能舉證證明自
    己無過失時，即應受處罰，前開解釋意旨認為人民因違反法
    律上義務應受行政罰，原則上行為人應有可歸責之原因，且
    在法律無特別規定時，除行為人係出於故意或因過失而違反
    法律上義務外，尚包括「行為人有違反禁止規定或作為義務
    之行為，不以發生損害或危險為要件，推定其有過失，如行
    為人不能舉證證明自己無過失時，仍應受處罰」之情形。然
    而，在具體行政事件中，行政法上之行為義務人有無因故意
    、過失或受推定過失而認定，其事實之認定，仍應憑證據認
    定之（司法院大法官解釋釋字第275 號理由書參照）；反之
    ，若無證據即不得認定受處分人有舉發之交通違規事實，核
    與刑事訴訟法第154 條揭示「犯罪事實應依證據認定之，無
    證據不得認定犯罪事實」此一「無罪推定原則」，兩者本質
    實為一致，是依道路交通管理處罰條例第89條前段規定，交
    通聲明異議事件，自得準用刑事訴訟法上之「無罪推定原則
    」（採同此見解者，參見臺灣高等法院第636 號裁定）。
(二)、邇來司法實務見解或認為交通警察掣單舉發違反道路交通管
    理處罰條例所列違規事實，本質上為行政處分，係公務員基
    於職務上權力，依法就特定具體事件所為具公法上效果之單
    方面行政行為，基於公務員為公法上行為具有公信力之原則
    ，該行政行為當可被推定為真正，其據以依法處分之事實認
    定亦為正確無誤，本此公信原則，乃立法者賦予行政機關制
    定違反道路交通事件統一裁罰基準及處理細則，以達其維護
    交通秩序、安全之行政目的，故法院若查無證據足資證明員
    警捏造事實違法取締之情事，則執勤警員本其維護交通秩序
    、安全職責所為之舉發事實，自應受到合法、正確之推定，
    而採認所謂「公定力」之概念（最近之見解，參見臺灣高等
    法院95年度交抗字第106 號、第248 號、96年度交抗字第50
    9 號、第580 號、第607 號、第621 號、第661 號等裁定）
    。惟前述見解認為行政處分不受其瑕疵所影響，先認定其具
    有效力，再進行事後審查，應係基於法律安定性之考量，不
    欲任何機關或人民可無視此一國家行為之存在，充其量僅係
    「有效推定」，絕非「合法推定」（臺灣高等法院96年度交
    抗字第631 號裁定意旨參照）；況行政機關就其行政處分方
    式、程序與內容（要件事實、法律適用）等要件之合法性，
    應負舉證責任，向為行政法院採認見解（最高行政法院39年
    度判字第2 號判例要旨參照），不再援引過於袒護行政機關
    之傳統「公定力」理論，則交通聲明異議事件既為廣義之公
    法上爭議撤銷訴訟一環，何以反道行之，援引上開「公定力
    」概念，一概論以舉發員警所列交通違規舉發事實均推定為
    真正、合法？時至今日，行政處分受合法推定已被多數學者
    所拋棄，即使行政處分僅受「有效推定」，亦不為部分學者
    所接受，故上開「公定力」概念不宜再繼續引用（參見吳庚
    著，行政法之理論與實用，第五版，第337 頁至第338 頁，
    註一○四）。意即交通事件裁決書為一行政處分，惟行政處
    分並無以「公定力」規定法律秩序之效力，而可被推定為真
    正之結果；再者，行政處分若可被推定為真正，無疑係認為
    所有受處分人應對該行政處分所依據之事實並非真正，負舉
    證責任，顯係違反法治國家之基本原則甚明（參見臺灣高等
    法院96年度交抗字第636 號裁定）。
(三)、復按，道路交通管理處罰條例中所規定之處罰，有罰鍰、吊
    扣駕駛執照及汽車牌照等，均係行政機關對違反秩序行為之
    裁罰性行政處分，為司法院大法官解釋釋字第418 號理由書
    闡述明確；至受處分人因交通事件對行政機關處罰而不服者
    ，應由普通法院之交通法庭審理，非如一般行政爭訟事件循
    訴願、再訴願及行政訴訟程序，請求救濟，係立法機關基於
    行政處分而受影響之權益性質、事件發生之頻率及其終局裁
    判之急迫性以及受理爭訟案件機關之負荷能力等因素之考量
    ，進而兼顧案件之特性及既有訴訟制度之功能所為設計，亦
    為前揭解釋理由書說明其旨。有關交通事件之異議程序，本
    質上仍為公法爭議救濟程序之撤銷訴訟，係基於立法政策考
    量，始將其審判權劃歸普通法院（行政訴訟法第2 條立法理
    由參照）。法院受理交通事件之異議程序，「準用」刑事訴
    訟法規定，而與屬行政秩序罰之交通違規裁罰本旨不合部分
    ，雖不在準用之列，然法院就未準用刑事訴訟法規定之事項
    ，仍應循據行政訴訟法理論。參據行政訴訟法第二編『高等
    行政法院第一審訴訟程序』、第四節『證據』第133 條以下
    之有關規定，其中第133 條為：「行政法院於撤銷訴訟，應
    依職權調查證據；於其他訴訟，為維護公益者，亦同。」，
    第134 條則規定：「前條訴訟，當事人主張之事實，雖經他
    造自認，行政法院仍應調查其他必要之證據。」，佐之以第
    136 條所定：「除本法有關規定者外，民事訴訟法第277 條
    之規定於本節準用之。」，觀諸前揭行政訴訟法「證據」一
    節之立法體系，係使行政法院於裁判時，作為裁判基礎之資
    料不受當事人主張之拘束，並得就依職權調查所得之資料，
    經辯論後，採為判決基礎，求為正確認定事實、適用法律與
    維護公益，旨在實現訴訟制度在於發現真實與追求正義之目
    的，惟當事人之舉證責任並不能因法院採職權調查證據而免
    除。普通法院受理交通聲明異議事件，實係與行政法院立於
    同一地位，就當事人公法上爭議之撤銷訴訟進行審理，自不
    得棄前揭行政訴訟法有關「證據」法文論據於不顧。前述所
    謂「員警舉發交通違規事實之行政行為均推定為合法、真正
    」之公定力理論，於交通事件異議程序運用上，實則免除行
    政機關就人民有舉發違規事實之客觀舉證責任，反令人民對
    該交通裁罰處分所依據之事實並非真正，負舉證責任，無異
    強加人民須負自證並無違規行為之義務。蓋行政處分其合法
    性受質疑時，不應由不服處分之當事人舉證證明原處分之違
    法性，而應由行政機關對其處分之合法性負舉證責任（吳庚
    著，行政法之理論與實用，第五版，第360 頁，註一四一）
    。準此，法院於受理交通事件之異議程序，有關舉發交通違
    規事實，除應依職權調查證據，並應命行政機關對其交通違
    規裁罰處分方式、程序暨內容（即違規行為、法律適用）要
    件是否真正、合法等事項，負舉證責任，不宜再援引前開「
    公定力」理論為是。
(四)、再，道路交通管理處罰條例第87條規定，人民不服交通主管
    機關所為之處罰，得向管轄地方法院聲明異議，係賦予普通
    法院就交通違規科處行政罰案件，對於公務員依法就特定具
    體事件所為具公法上效果之單方面行政行為，其合法性與有
    效性之存否，為實質審查，其程序準用刑事訴訟法之規定（
    道路交通管理處罰條例第89條規定），已如前述，此一事後
    審查救濟制度，實為建立人民對公務員依法行政之信賴，以
    及對於法秩序暨司法制度之確信所不可缺者。員警掣單舉發
    受處分人之交通違規事實，除有舉發通知單、裁決書等裁決
    書等書面資料供參外，仍須提出支持舉發違規可憑信性之相
    關佐證，始足據認定受處分人有違規事實；至前揭所謂支持
    舉發違規可憑信性之相關佐證，除違規採證照片、錄影紀錄
    外，復包括得以執行查察取締勤務人員，依據調查人證之程
    序，使其就親歷事實提供不可替代之證明方法，受處分人就
    該證人所述見聞經過之真實性倘有質疑，得依交互詢問程序
    加以檢驗。從而，前述「員警舉發交通違規之行政處分均推
    定為合法、真正」之「公定力」概念，實不得引之泛論員警
    舉發交通違規事實均推定為合法、真正，茍係如此，不啻減
    損交通違規案件聲明異議制度之實益，蠹蝕法院對於交通違
    規異議事件所具司法審查功能，甚且降低交通主管機關提升
    取締交通違規技術及添購科技採證設備等意願，致令人民對
    於法秩序、乃至司法制度之信賴趨於崩解，顯係對司法建立
    公正、公平及正義之確信，形成嚴重戕害。
(五)、綜上所論，有關交通事件之異議程序，行政機關（交通主管
    機關）與人民之舉證責任分配原理，無論係應準用刑事訴訟
    法之「無罪推定原則」，抑或循據行政訴訟法原理，法制上
    ，均應認為交通事件之違規事實應依證據認定之，且行政機
    關（交通主管機關）對於交通違規裁罰處分方式、程序暨內
    容（要件事實即違規行為、法律適用）要件俱為合法、真正
    之事項，應負舉證責任，方符交通聲明異議事件係為此種行
    政處分事後實質審查救濟程序本旨。
(六)、第以，行政機關對於舉發違規事實之真正，應負舉證責任，
    已如前述，則其所提證據之證明程度究係如何？依旨開說明
    ，依道路交通管理處罰條例第89條前段，法院受理交通聲明
    異議事件，準用刑事訴訟法之規定；又刑事訴訟法之「無罪
    推定原則」，於交通事件之異議程序，亦準用之。而按刑事
    訴訟法第154 條所定「無罪推定原則」，如不能證明被告犯
    罪或其行為不罰者，應諭知無罪之判決，該法第301 條第1
    項亦有明定。至認定不利於被告之事實，須依積極證據，苟
    積極證據不足為不利於被告事實之認定時，即應為有利於被
    告之認定，更不必有何有利之證據；且事實之認定，應憑證
    據，如未能發現相當證據，或證據不足以證明，自不能以推
    測或擬制之方法，以為裁判基礎；而認定犯罪事實所憑證據
    ，雖不以直接證據為限，間接證據亦包括在內；然而無論直
    接或間接證據，其為訴訟上之證明，須於通常一般之人均不
    致有所懷疑，而得確信其為真實之程度者，始得據為有罪之
    認定，若其關於被告是否犯罪之證明未能達此程度，而有合
    理性懷疑之存在，致使無從形成有罪之確信，根據「罪證有
    疑，利於被告」之證據法則，即不得遽為不利被告之認定（
    最高法院30年上字第816 號、40年台上字第86號、76年台上
    字第4986號等判例參照），故行政機關為盡其就交通違規裁
    罰處分舉發事實所負舉證責任，應提出證據，且其證明必須
    達於通常一般之人均不致懷疑，而得確信其為真實之程度，
    始得據以認定有該舉發違規事實存在，殆無疑義。
四、經查：
(一)、據證人即本件舉發警員郭德興到庭結證略以：「（說明舉發
    經過？）當時我跟另外一個同事，在中正、豫溪街口稽查，
    異議人騎機車闖紅燈的事實，我們當場攔停，結果異議人即
    駕駛人不理會一直走，我們在永和中正路，永和往中和南勢
    角行駛方向。」、「（你攔停異議人時，在路口何處？）離
    紅綠燈約四、五十公尺。」、「（該處為幾線之車道？）中
    間沒有分隔島，雙向各一線車道，旁邊有停車位。」、「（
    當時違規的機車，駕駛人為男生或女生？）應該是男生，當
    時駕駛人戴著安全帽。」、「當時違規人知道員警攔停，應
    該停下來，如果有意見的話，可以當場直接反應，不應該直
    接走掉。」、「我們肉眼判斷雖可能有誤差，但異議人應停
    車說明，不應逕行離開現場。」（參見本院96年8 月3 日訊
    問筆錄），可悉本件舉發員警於攔停異議人時，其所立位置
    、距離與上述違規地點即臺北縣和市○○路、豫溪街口設有
    燈光號誌管制之交岔路口，相距已有四、五十公尺，且舉發
    員警對於前開「闖紅燈」違規事實之駕駛人，以至於異議人
    是否確為本件違規之駕駛人，亦無從正確辨認，復自承其於
    執行勤務時，肉眼判斷可能有誤差等語（見同上筆錄）；再
    ，遍查全卷，並無其他客觀證據供以證明異議人確有旨開「
    行經有燈光號誌管制之交岔路口闖紅燈」之違規事實，是依
    本件舉發員警如上證述，衡情仍有誤認可能，又無其他客觀
    證據足佐，實難認定異議人有本件「闖紅燈」之違規行為。
(二)、異議人雖於本院調查程序中述以：「（96年3 月13日下午2
    時30分你人在哪裡？）時間過太久，我不知道。」、「（你
    是否還就學中？）是，世新大學，96年3 月13日當天上午我
    不確定有沒有課，下午沒有課，時間太久，我無法確認我人
    在哪裡。」、「（你下課之後從事的活動？）比較隨性，基
    本上比較不固定，有人陪我就出去，沒有人陪我的話不一定
    回家，我住家裡，不一定待在家裡。」等語（見本院96年8
    月3 日訊問筆錄第2 頁、第4 至5 頁），而無法提出於本件
    交通違規時、地，其確係未在現場之證明，惟據旨開論述，
    原處分機關對於異議人是否有本件舉發「闖紅燈」之違規事
    實，負舉證責任，然其所提供以證明異議人有舉發交通違規
    行為之客觀證據，僅有本件舉發員警以證人地位所為之單一
    證詞，並未提出其他以科學儀器或科技設備採證資料等相關
    佐證；況舉發員警如上證詞，亦不足認定異議人有「闖紅燈
    」之違規事實，已如前述，是本院自不得任意推定異議人有
    本件「闖紅燈」之交通違規行為。
(三)、綜上，原處分機關對本件「闖紅燈」交通違規裁罰處分之舉
    發事實，除前述單一員警之證詞外，無從提出其他相關事證
    以供調查，且經查亦無其他證據足資證明異議人有「闖紅燈
    」之違規事實，是異議人以：本件違規事實並無任何客觀證
    據證明等語置辯，尚非無據。徵諸前述，原處分機關所為本
    件裁罰，既有如上證據不足認定違規事實之違法，自屬無可
    維持，應予撤銷，另由本院諭知異議人不罰。
五、據上論斷，應依道路交通案件處理辦法第20條，裁定如主文
    。
中　　華　　民　　國　　96　　年　　9 　　月　　19　　日
  　　　　　　　　　　　交通法庭法　官　黎錦福
上列正本證明與原本無異。
如不服本裁定，應於裁定送達後5 日內敘明抗告理由，向本院提
出抗告狀。
                                書記官  蔡麗春
中　　華　　民　　國　　96　　年　　9 　　月　　19　　日
